臺北高等行政法院判決　　　　　　　　　　　　　　　九十年度訴字第六八○七號
　　　　　　　　　　　　　　　.
　　原　　　告　豐　企業股份有限公司
　　代　表　人　甲○○董事長.
　　被　　　告　經濟部智慧財產局
　　代　表　人　蔡練生（局長）
　　訴訟代理人　丙○○
　　參　加　人　乙○○
右當事人間因新型專利異議事件，原告不服經濟部中華民國九十年十月十七日經（九
○）訴字第○九○○六三二四九一○號訴願決定，提起行政訴訟，本院判決如左：
  　主  文
原告之訴駁回。
訴訟費用由原告負擔。
　　事  實
一、事實概要：參加人乙○○於民國八十四年五月十三日以「氣閥結構改良」向被告
    （原經濟部中央標準局，八十八年一月二十六日改制為經濟部智慧財產局）申請
    新型專利，經被告編為第00000000號審查，准予專利。公告期間，原告
    以該專利案有違專利法第九十七條、第九十八條第一、二項之規定，不符新型專
    利要件，對之提起異議，案經被告審查，於九十年四月二十五日以（九○）智專
    三（三）○五○五四字第○九○八九○○○六四六號專利異議審定書為「異議不
    成立」之處分。原告不服，提起訴願，遭決定駁回，遂提起行政訴訟。本院於九
    十一年八月二十七日開庭行準備程序，經原、被告陳述意見後，認有使參加人獨
    立參加訴訟之必要，爰裁定命其參加本件被告之訴訟。
二、兩造聲明：
    (一)原告聲明：請求撤銷原處分及訴願決定。訴訟費用由被告負擔。
    (二)被告聲明：如主文所示。
三、兩造之爭點：系爭「氣閥結構改良」新型專利案，是否有違專利法第九十七條、
    第九十八條第一、二項之規定？
    (一)原告主張：
      (1)依專利法第九十八條第一項規定，凡可供產業上利用之新型，無下列情事之
        一者，得依專利法申請取得新型專利：一、申請前已見於刊物或公開使用者
        。二、有相同之發明或新型申請在先並經核准專利者。三、申請前已陳列於
        展覽會者。上述乃為專利法第九十八條第一項第一款至第三款之情事，即為
        新型不具『新穎性』之情事。換言之，新型具備產業上利用性之要件後，尚
        須具備「新穎性」之要件，才有依法申請而取得專利之可能性，因此新穎性
        者，乃指新型在申請專利前從未被公開，因而未被公眾所知或所用之情形，
        才有依法申請而取得專利之可能性；且在審查進步性之有無，係以無不具新
        穎性之情事為前提。
      (2)系爭案之申請日為八十四年五月十三日，其主要係包括：一閥蓋，頂端數個
        通氣孔，並向下凸設具有內孔之調整節栓，該調節栓有階級環面，末端則為
        一錐度狀，閥蓋內部另設有卡環及內螺紋段；一通氣管，具一貫通之內孔，
        其一端凸設一卡栓，端面則開設一內凹環座以套置墊圈，中間設外螺紋段，
        另環設有抵扣，另一端則成型棘齒段；一閥座為一菱形狀，具有貫穿孔，兩
        側另分別成型內凹孔，上下側邊呈圓弧角，與氣墊膠質布邊黏合‧‧‧；而
        原告於異議當時所檢附之引證資料為：
        係為原告與振豪塑膠廠所簽訂之合約書與設計圖（引證一）；
        係為引證一與系爭案之圖式比對（引證二）；
        係為振豪塑膠廠所開立之發票（引證三）；
        係為原告所開立之支票（引證四）；
        係為申請案號第00000000號之專利說明書影本（稱引證五）；
        係為「DINTEX」之型號目錄（引證六）；
        係為八十四年聖母峰遠征隊登山計劃（引證七）。
      (3)原決定機關以引證一屬私文書，且引證二、三又與引證一合約書所載訂貨明
        細之名稱不相同。惟原告已於訴願書中對此加以說明（一般開立發票時，通
        常不會載明細部名稱，而以統稱之方式記載，除非買方特別交待，才會將所
        要之品名記載於發票之名稱欄上，而氣嘴確實為「塑膠加工製品」之一種）
        。又原決定機關以「『塑膠加工製品』之商品甚多，並非僅有『氣嘴』一種
        ，故引證三之發票及引證四之支票僅能證明訴願人有向振豪塑膠廠購買『塑
        膠加工製品』及支付價款之事實，惟仍難佐證證明引證一合約書及其所附之
        訂貨產品規格圖式之證據力。‧‧‧」，在此原告重申倘以「氣嘴」載明於
        發票上時，恐日後於報稅時，稅務機關對於氣嘴未必認定即為氣嘴，基此考
        量下，故多以塑膠加工製品稱之。被告及原決定機關忽略了整體證據之串連
        ，而以分割之方式，將原告所提之證據一一分割審理，且其亦未將一般市場
        之交易習慣納入考量，僅以其自我認定而否定了商業習慣，支票及發票上之
        日期豈可隨意修改？
      (4)又原決定書提及「引證五申請日固早於系爭案申請日，然引證五僅揭示其外
        觀形狀，並未揭露內部構造，故難以據此否定系爭案之專利性」，然觀引證
        五其第二圖Ａ所示，確實可看出其閥蓋之頂端具有數個通孔，而閥座係為一
        菱形狀者，並與氣墊之膠質布邊黏合，與系爭案所記載於申請專利範圍中，
        足以證明系爭案其閥蓋、閥座確實不具新穎性，而原決定機關、被告之審查
        結果實令原告信服？因此被告之處分與決定確有失誤及可議之處。
      (5)再由訴願決定書之內容觀之「‧‧‧該遠征隊係於八十四年三月十日出發，
        同年六月十日返回我國，則引證六縱可與引證七相互勾稽，而如訴願人所稱
        足以證明引證六型錄所載充氣墊於八十四年三月十日已公開使用，早於系爭
        案申請日。然查，該引證六型錄所揭示之充氣閥僅見其外觀形狀，惟並無關
        於氣閥之內部結構，仍難證明系爭案不符新型專利要件，故引證六及七皆不
        具證據力。‧‧‧」，觀於此點可知原決定機關已認定引證六、七之公開日
        早於系爭案之申請日，且由引證六上也揭示閥門蓋（ａ）、通氣管（ｂ）及
        閥座（ｃ）等結構，且其所揭示之外觀形狀與系爭案所述之相同，確實可以
        證明系爭案其閥門蓋、通氣管及閥座之結構不具新穎性，然原決定機關以不
        具證據力為由駁回，為此本案申請人特檢附引證六之實物『充氣墊』一只（
        如證據二所示），以供鈞院能做出公正且客觀之審查，引證六確實可以證明
        系爭案不具新穎性（由於以一般充氣墊之型號是不會印製於充氣墊上，且充
        氣墊只有尺寸不同之分，由引證六之內容可得知，於此說明；若將實物與引
        證一之設計圖比對，即能看出兩者為相同之結構者）。
      (6)再者，訴願決定機關又以「引證六『DINTEX』之外文型錄本身並未揭示公開
        日期，訴願人主張引證七我國八十四年聖母峰遠征隊之登山計劃書可資佐證
        證明引證六型錄所記載產品之公開日期。經查，訴願人公司名稱之特取部分
        『豐益』之『益』字確如訴願人所稱若無造字軟體，是無法正確繕打出來，
        則由引證六第一頁左上角所載彩色照片揭示有『豐益企業公司惠存：』、『
        ９５珠穆朗瑪峰遠征隊』、照片旁有塗武成、許祥麟、許志成、陳國君等人
        之簽名及照片上揭示之充氣墊，與引證七登山計劃書第二頁所載珠穆朗瑪峰
        、第十二頁所載：九、贊助單位５．豐益企業（股）公司、第十八頁所載一
        九九五聖母峰、珠穆朗瑪峰遠征隊預定行程表、第二十二頁所載：七、隊員
        名冊中有塗武成、許祥麟、許志成、陳國君等人之資料，又由引證七第十頁
        所載五、登山概況：三、登山計劃：２．時間：一九九五年三月十日-六月
        十日可知，該遠征隊係於八十四年三月十日出發，同年六月十日返回我國，
        則引證六縱可與引證七相互勾稽，而如訴願人所稱足以證明引證六型錄所載
        充氣墊於八十四年三月十日已公開使用，早於系爭案申請日。然查，該引證
        六型錄所揭示之充氣閥僅見其外觀形狀，惟並無關於氣閥之內部構造，仍難
        證明系爭案不符新型專利要件，故引證六及七皆不具證據力」云云，足徵訴
        願決定機關亦認同引證六及七係屬具證據力，僅是其無法揭示該氣閥之內部
        結構，而無法證明系爭案不符新型專利要件而已，但於引證六中即可明顯看
        出該氣嘴上具有閥門蓋（ａ）、通氣管（ｂ）及閥座（ｃ）等構件，其與系
        爭案係屬相同，且於行政訴訟階段乃提供一實物，以供比對，而被告卻以其
        係為新證據，而非本件原處分時所得審視之範疇，而否定該充氣墊之實物，
        顯然其無法充分了解原告之用意，其實物之交付，乃基於被告以其「引證六
        縱可與引證七相互勾稽，而如訴願人所稱足以證明引證六型錄所載充氣墊於
        八十四年三月十日已公開使用，早於系爭案申請日。然查，該引證六型錄所
        揭示之充氣閥僅見其外觀形狀，惟並無關於氣閥之內部構造，仍難證明系爭
        案不符新型專利要件，故引證六及七皆不具證據力」而予以補強之證據，且
        該實物又與引證六中相同，何以是一新證據呢？
      (7)綜前所述，被告作成之處分顯然有明顯之瑕疵，且系爭案之參加人於異議期
        間並未提出答辯，顯然其對原告於異議期間所提出之證據並無異議，而被告
        卻以其主觀且從嚴認定該證據，顯有不妥，況且系爭案之參加人以原告所生
        產多時之產品申請專利，而遭原告撤銷其不當暫准專利權已非首見。
    (二)被告主張：
      (1)原告訴稱引證五第二圖Ａ所示，確實可看出其閥蓋之頂端具有數個通孔，而
        閥座係為一菱形狀者，並與氣墊之膠質布邊黏合，與系爭案所記載於申請專
        利範圍中，足以證明系爭案其閥蓋、閥座確實不具新穎性云云。經查異議附
        件六係八十四年三月十五日申請，八十六年六月一日審定公告之第0000
        0000號「可單人或多人使用之充氣帳篷結構」專利案，在異議附件六中
        所示之充氣閥僅見其外觀形狀，惟並無其內部構造之揭露，故尚難謂系爭案
        不具新穎性。
      (2)至原告於行政爭訟階段，始檢附之實物『充氣墊』主張其可證明系爭案不具
        新穎性云云。經查原告所檢附之實物未於異議階段提出及發交參加人答辯，
        應屬新證據，尚非本件原處分時所得審究之範疇，併於陳明。綜上所述，被
        告原處分並無違法。
    (三)參加人未曾到場，據其所提書狀載稱：
      (1)原告所提引證一為其與振豪塑膠廠簽定之合約書，包含有規格圖一、二，此
        份文件不但為私文書，且有造假之嫌。因原告於八十六年七月二十二日申請
        第00000000號「充氣墊氣嘴結構之改良」專利案（晚於參加人之專
        利申請日八十四年五月十三日）之第三圖及第五圖，完全相同於前揭引證二
        規格圖二之「爆炸圖（二）」及規格圖一之「爆炸圖（一）」。原告主張該
        「爆炸圖（一）（二）」於八十三年十一月五日即完成設計，卻直至八十六
        年七月二十二日才申請專利，顯不合常理，依經驗推論，一般於完成設計後
        ，為避免造成專利喪失新穎性，應於公開販賣前即提出專利申請，故原告所
        提出之引證二，係以八十六年七月二十二日申請後之專利圖面製作成合約書
        ，顯有事後造假之嫌，非可採信。
      (2)由原告所提引證一之「爆炸圖（一）」可知其閥蓋旋緊後，其調節栓錐度端
        部係直接壓抵墊圈。相對的，系爭專利案係以階級環面壓抵墊圈，並以錐度
        作出入口的氣量調節，此部分之功能非原告之引證一所能達成。
      (3)原告之引證一既有偽造之嫌，其引證二自不可採。
      (4)原告之引證三、四，並無法佐證所謂「塑膠加工製」為何物？
      (5)原告之引證五中，根本無顯示出閥體的內部結構。若依原告之說法，是否原
        告本身擁有之第00000000號「充氣墊氣嘴結構之改良」專利案，亦
        無法獲准專利？相同之理由，引證六、七亦同。
    理　由
一、按凡對物品之形狀、構造或裝置之創作或改良，而可供產業上利用者，得依專利
    法第九十七條及第九十八條第一項規定申請取得新型專利。而對於公告中之新型
    ，任何人認有違反專利法第九十七條至第九十九條規定，提起異議者，依同法第
    一百零二條規定，得自公告之日起三個月內，備具異議書，附具證明文件，向專
    利專責機關提起之。從而，系爭專利有無違反專利法情事而應不予專利，依法應
    由異議人附具證據證明之，倘其證據不足以證明系爭專利有違專利法之規定，自
    應為異議不成立之處分。
二、本件參加人於八十四年五月十三日以「氣閥結構改良」向被告申請新型專利，經
    被告編為第00000000號審查，准予專利，公告期間，原告以該專利案有
    違專利法第九十七條、第九十八條第一、二項之規定，不符新型專利要件，對之
    提起異議，案經被告審查，為「異議不成立」之處分，原告不服，提起訴願，遭
    決定駁回，遂提起本件行政訴訟。兩造及參加人之主張，各如事實欄所載，其爭
    點厥為系爭專利案，是否有違專利法第九十七條、第九十八條第一、二項之規定
    。
三、查系爭新型專利案，主要包括有：一閥蓋，頂端具數個通氣孔，並向下凸設具有
    內孔之調整節栓，該調節栓具有階級環面，末端則為一錐度狀，閥蓋內部另設有
    卡環及內螺紋段；一通氣管，具一貫通之內孔，其一端凸設一卡栓，端面則開設
    一內四環座以套置墊圈，中間設外螺紋段，另環設有抵扣，另一端則成型棘齒段
    ；一閥座，為一菱形狀，具有貫穿孔，兩側另分別成型內凹孔，上下側邊呈圓弧
    角，與氣墊膠質布邊黏合；藉此利用通氣管卡栓迫入通過閥蓋內部之卡環，而使
    閥蓋與通氣管連結，再以閥蓋之內螺紋段及通氣管之外螺紋段螺合鎖閉，通氣管
    底端則以棘齒段黏合於閥座，並以抵扣頂壓於閥座面，該調節栓以整個環面頂壓
    通氣管內四環座上之墊圈，使該調節栓依閥蓋與通氣管螺合之程度，而與通氣管
    內孔形成不同面積之環狀進出氣口。原告於異議階段所提異議證據計有：異議附
    件二係原告與振豪塑膠廠所簽訂之合約書，所載日期為八十三年十二月十六日，
    並附有規格圖一及二（即引證一）；附件三係系爭案與引證一中自動充氧墊氣嘴
    爆炸圖之圖式比對（即引證二）；附件四係振豪塑膠廠於八十四年二月二十日、
    十月十七日、十一月一日開立予原告之統一發票（即引證三）；附件五係原告於
    八十四年三月二十五日支付振豪塑膠廠之支票（即引證四）；附件六係八十四年
    三月十五日申請，八十六年六月一日審定公告之第00000000號「可單人
    或多人使用之充氣帳篷結構」新型專利案（即引證五）；附件七及九係「DINTEX
    」之外文型錄（即引證六）及中譯本；附件八係八十四年聖母峰遠征隊登山計劃
    書（即引證七）；另於訴訟階段提出所謂引證六之實物一只（下稱引證八）。
四、經查：
    (1)引證一合約書屬私文書，又無其他佐證足以證明其為真正，且該合約書非屬不
      特定之第三者所能任意取得之刊物，故不具證據力。況查，上開合約書附件規
      格圖二之「爆炸圖（二）」，實際上即為原告於八十六年七月二十二日申請第
      00000000號「充氣墊氣嘴結構之改良」專利案之第三圖，此有刊載於
      專利公報上之上開專利資料附卷可資比對。既然引證一所示之「爆炸圖」於八
      十六年七月二十二日始持以申請專利，表示在此之前並未公開，則原告焉有可
      能於八十三年十二月十六日即向振豪塑膠廠公開並大量訂做之理？顯有違常情
      。是引證一之合約書及附件規格圖，不無事後造假之嫌，非可採認。
    (2)引證二係系爭案與引證一中自動充氧墊氣嘴爆炸圖之圖式比對，引證一既有偽
      造之嫌，不具證據力，已如前述，則引證二亦不具證據力。
    (3)引證三係振豪塑膠廠開立予原告之統一發票，其上品名欄係記載「塑膠加工製
      品」，並不能證明其係「氣嘴」，更遑論其與系爭專利結構相同，自不具證據
      力。
    (4)引證四係原告支付振豪塑膠廠之支票，原告欲以引證四之支票配合引證三之發
      票以證明其支付之款項，惟因引證三發票已不具證據力，故引證四支票亦不具
      證據力。
    (5)引證五係八十四年三月十五日申請，八十六年六月一日審定公告之第0000
      0000號「可單人或多人使用之充氣帳篷結構」新型專利案，其所揭示之充
      氣閥僅見其外觀形狀，惟並無其內部構造之揭露，尚難證明系爭案不具新穎性
      。
    (6)引證六係「DINTEX」之外文型錄，本身並未揭示公開日期，原告主張引證七我
      國八十四年聖母峰遠征隊之登山計劃書可資佐證證明引證六型錄所記載產品之
      公開日期云云。惟查引證六型錄所揭示之充氣閥，僅見其外觀形狀，並無關於
      氣閥之內部結構，是無論其公開日期為何時，均難證明系爭案不符新型專利要
      件，故引證六及七皆不具證據力。
    (7)引證八係「充氣墊」之實物，原告主張係引證六之實物，惟引證六之型錄，並
      未揭示其產品之內部構造，已如前述，則原告主張引證八即為引證六之實物云
      云，自乏依據，非可採認。
    綜上所述，原告所提異議證據，均不足以證明系爭案有違專利法第九十七條、第
    九十八條第一、二項之規定。從而，被告所為本件異議不成立之處分，揆諸首揭
    規定及說明，洵無違誤，訴願決定予以維持，玆無不合。原告仍執前詞，訴請撤
    銷，為無理由，應予駁回。
據上論結，本件原告之訴為無理由，依行政訴訟法第九十八條第三項前段，判決如主
文。
中　　　華　　　民　　　國　　九十一　　年　　　十　　　月　　二十三　　日
                           臺 北 高 等 行 政 法 院  第二庭
           　　　　　　　　　　　　　　　　　審判長 法　官  徐瑞晃
           　　　　　　　　　　　　　　　　　　　　 法　官  吳慧娟
           　　　　　　　　　　　　　　　　　　　　 法　官  李得灶
右為正本係照原本作成。
如不服本判決，應於送達後二十日內向本院提出上訴狀並表明上訴理由，如於本判決
宣示後送達前提起上訴者，應於判決送達後二十日內補提上訴理由書（須按他造人數
附繕本）。
中　　　華　　　民　　　國　　九十一　　年　　　十　　　月　　三十一　　日
            　　　　　　　　　　　　　　    　      書記官  陳清容
